【裁判字號】    96,重訴,232
【裁判日期】    971022
【裁判案由】    分割共有物等
【裁判全文】
臺灣臺南地方法院民事判決             96年度重訴字第232號
原      告  Ｉ○○
訴訟代理人  李青龍律師
被      告  地○○
            申○○
            黃○○○
            Ｈ○○○
                        70弄.
            丁○○
            壬○○
            庚○○
            己○○
            Ｊ○○○
            癸○○
            辛○○
            辰○○○
                        巷24.
            Ｃ○○
            Ｅ○○○
            子○○○
            戊○○○
                        號
            宙○○
            寅○○○
                        號
            巳○○
                        號13.
            宇○○
            卯○○○
                        弄40.
            午○○
            未○○
                        號
            天○○
            Ｄ○○
                        號2樓.
            丙○○
                        號
            乙○○
            甲○○
            亥○○
            Ａ○○
            酉○○
兼上三人共同
訴訟代理人  Ｂ○○
被      告  玄○○
                        6號
            Ｇ○○
                        4號
            戌○○
                        號
            Ｆ○○
上二人共同
法定代理人  丑○○
上列當事人間分割共有物事件，本院於民國97年10月8日言詞辯
論終結，判決如下：
    主  文
被告黃○○○、Ｈ○○○、丁○○、壬○○、庚○○、己○○
、Ｊ○○○、癸○○、辛○○、辰○○○、Ｃ○○、Ｅ○○○、
子○○○、戊○○○、宙○○、寅○○○、巳○○、宇○○、卯
○○○、午○○、未○○、天○○、Ｄ○○、丙○○、乙○○、
甲○○、亥○○、Ａ○○、酉○○、Ｂ○○、玄○○、Ｇ○○、
戌○○、Ｆ○○應就被繼承人楊皮所有坐落在台南縣歸仁鄉○○○段九七九之六地號、地目建、面積六四八平方公尺、權利範圍
十五分之一之土地，辦理繼承登記。
兩造共有之前項土地，應分割為如甲案即附圖一所示：Ａ1部分
、面積一二九點六０平方公尺土地，分歸被告地○○、申○○共
同取得，並按各二分之一之比例保持共有；Ａ2部分、面積四三
點二０平方公尺土地，分歸被告黃○○○、Ｈ○○○、丁○○、
壬○○、庚○○、己○○、Ｊ○○○、癸○○、辛○○、辰○○○、Ｃ○○、Ｅ○○○、子○○○、戊○○○、宙○○、寅○○○、巳○○、宇○○、卯○○○、午○○、未○○、天○○、Ｄ
○○、丙○○、乙○○、甲○○、亥○○、Ａ○○、酉○○、Ｂ
○○、玄○○、Ｇ○○、戌○○、Ｆ○○共同取得，並保持公同
共有；Ａ3部分、面積四七五點二０平方公尺土地，分歸原告取
得。
訴訟費用由被告地○○、申○○各負擔十分之一、被告黃○○○
、Ｈ○○○、丁○○、壬○○、庚○○、己○○、Ｊ○○○、癸○○、辛○○、辰○○○、Ｃ○○、Ｅ○○○、子○○○、戊○○○、宙○○、寅○○○、巳○○、宇○○、卯○○○、午○○
、未○○、天○○、Ｄ○○、丙○○、乙○○、甲○○、亥○○
、Ａ○○、酉○○、Ｂ○○、玄○○、Ｇ○○、戌○○、Ｆ○○
連帶負擔十五分之一，餘由原告負擔。
    事實及理由
一、本件被告地○○、黃○○○、Ｈ○○○、丁○○、壬○○、
    庚○○、己○○、Ｊ○○○、癸○○、辛○○、辰○○○、
    Ｃ○○、Ｅ○○○、子○○○、戊○○○、宙○○、寅○○○、巳○○、宇○○、卯○○○、未○○、天○○、Ｄ○○
    、丙○○、乙○○、甲○○、亥○○、Ａ○○、酉○○、Ｂ
    ○○、玄○○、Ｇ○○、戌○○、Ｆ○○經合法通知，均未
    於最後言詞辯論期日到場，核無民事訴訟法第386條各款所
    列情形，爰依原告之聲請，由其一造辯論而為判決。
二、原告起訴主張：
  (一)坐落在台南縣歸仁鄉○○○段979-6地號、地目建、面積648
    平方公尺之土地（下稱系爭土地）為原告、被告地○○、申
    ○○及訴外人楊皮（已於民國46年3月24日死亡）共有，原
    告應有部分為十五分之十一、被告地○○、申○○為各十分
    之一、楊皮為十五分之一。
  (二)又原共有人楊皮業已死亡，依法其權利應由其繼承人即被告
    黃○○○、Ｈ○○○、丁○○、壬○○、庚○○、己○○、
    Ｊ○○○、癸○○、辛○○、辰○○○、Ｃ○○、Ｅ○○○
    、子○○○、戊○○○、宙○○、寅○○○、巳○○、宇○○、卯○○○、午○○、未○○、天○○、Ｄ○○、丙○○
    、乙○○、甲○○、亥○○、Ａ○○、酉○○、Ｂ○○、玄
    ○○、Ｇ○○、戌○○、Ｆ○○共同繼承，故其等應就被繼
    承人楊皮所有之系爭土地、權利範圍十五分之一之土地，辦
    理繼承登記。
  (三)系爭土地依其使用目的並無不能分割之情形，且兩造亦未以
    契約訂有不分割之期限，惟其分割方法迄未能達成協議，因
    此，基於土地使用經濟效益，爰訴請准予裁判分割。
  (四)原告請求依甲案為分割，因為甲案係依據兩造應有部分面積
    、被告地○○、申○○二人現有房屋（下稱系爭房屋）位置
    及地形等作合理之分割，已兼顧兩造之利益。
  (五)聲明：如主文第1、2項所示。
  (六)對被告抗辯所為之陳述：
    1.被告地○○、申○○二人主張之乙案，將其等面臨道路之
      寬度擴大，勢必縮短其深度，結果必將其如歸仁地政事務
      所96年12月複丈成果圖（下稱現況圖）所示C部分磚造紅
      瓦屋南邊拆除一半以上，對其反而不利。
    2.面臨12米道路之寬度僅18米多（與實測圖東西分割線平行
      計算），被告地○○、申○○二人所占總面積亦僅五分之
      一，而依原告主張之甲案，其等分配之寬度為7.233米，
      已占總寬度之五分之二；然原告占總面積達十五分之十一
      ，原告分配之寬度僅6.7米，尚不足被告地○○、申○○
      二人，惟原告為求減少被告拆屋的損失，本可接受，如今
      被告地○○、申○○二人竟另提出乙案，主張分割寬度提
      高至9米，顯違分割共有物之公平原則，且被告地○○、
      申○○二人分得9米寬度，勢必縮減原告分得之12米道路
      寬度，將來勢必影響原告分得土地之整體規劃及經濟效益
      ，對於原告極不公平。
    3.被告地○○、申○○二人未得全體共有人同意，擅自占用
      系爭土地，並逾越其應有部分之面積，在特定位置搭建房
      屋，原告原可依民法相關規定，先訴請其拆除房屋，惟為
      慮其拆屋之損失，僅主張拆除其西側一小部分，已屬仁至
      義盡，被告應可忍受之程度。
三、被告Ｈ○○○、Ｅ○○○、天○○、Ｄ○○、亥○○、Ａ○○、酉○○、Ｂ○○、玄○○、戌○○、Ｆ○○方面：對於
    原告分割方案沒有意見，但是會與原告談如何買賣。
四、被告午○○方面：先於97年5月28日言詞辯論期日表示對於
    原告分割方案沒有意見，但是會與原告談如何買賣；嗣於97
    年7月22日具狀表示其等已將應有部分賣給被告地○○，等
    繼承手續完成後再辦理過戶買賣，並於97年10月8日言詞辯
    論期日表示其同意乙案，楊皮的全部繼承人目前計畫要將公
    同共有的土地賣給申○○兄弟，依照甲案東北邊並不是全部
    面臨12米路，因為東北邊有一部分土地須經過980之5地號，
    才能到12米路，所以申○○兄弟分到的部分之路寬，就沒有
    那麼寬。
五、被告地○○、申○○二人方面：
  (一)二人願意維持共有，但不希望系爭土地上之系爭建物因原告
    請求分割共有物而拆除，請考量房屋主體拆除後之損害，屆
    時損壞嚴重，或無法居住，被告地○○、申○○二人將陷入
    生活困境。
  (二)被告地○○、申○○二人向銀行借助貸款，向楊皮之全部繼
    承人談好買賣的事，要等本件分割判決後再來做買賣。
  (三)被告地○○、申○○二人的祖父在之前就使用這塊土地，怎
    麼可能沒有經過共有人同意，可以找鄰右來證明，原告是後
    來才買這塊地的，怎麼可以影響被告兄弟二人既有的權利。
  (四)系爭土地東北邊並不是全部面臨12米路，因為東北邊有一部
    分土地須經過980-5地號，才能到12米路，所以被告地○○
    、申○○二人分到的部分之路寬也就只有五米多，如果被告
    真的是要損害原告的權利的話，就把路放在中間就好了，所
    以可見被告只是要留下現有的房屋而已，並請求依乙案分割
    。
六、本院之判斷：
  (一)按共有之不動產之共有人中有人死亡者，他共有人請求分割
    共有物時，為求訴訟之經濟起見，可許原告就請求繼承登記
    及分割共有物之訴合併提起，即以一訴請求該死亡之共有人
    之繼承人辦理繼承登記，並請求該繼承人於辦理繼承登記後
    ，與原告及其餘共有人分割共有之不動產（最高法院七十年
    第一次民事庭會議決議參照）。原告主張系爭土地之原共有
    人楊皮業已於46年3月24日死亡，依法其權利應由其繼承人
    即被告黃○○○、Ｈ○○○、丁○○、壬○○、庚○○、己○○、Ｊ○○○、癸○○、辛○○、辰○○○、Ｃ○○、Ｅ
    ○○○、子○○○、戊○○○、宙○○、寅○○○、巳○○
    、宇○○、卯○○○、午○○、未○○、天○○、Ｄ○○、
    丙○○、乙○○、甲○○、亥○○、Ａ○○、酉○○、Ｂ○○、玄○○、Ｇ○○、戌○○、Ｆ○○共同繼承等語，業據
    原告提出楊皮之繼承系統表及上開被告等人之戶籍謄本為證
    ，而堪信為真實。依上開說明，原告請求上開被告應就被繼
    承人楊皮所有之系爭土地、權利範圍十五分之一之土地，辦
    理繼承登記，為有理由，應予准許，爰判決如主文第1項所
    示。
  (二)按各共有人除因物之使用目的不能分割，或契約定有不分割
    之期限者外，得隨時請求分割共有物，民法第823條第1項定
    有明文。原告主張系爭土地為兩造所共有，而兩造應有部分
    比例分別為：原告十五分之十一、被告地○○、申○○為各
    十分之一、楊皮為十五分之一，又系爭土地並無因使用目的
    不能分割之情形，各共有人間亦無不能分割之契約等情，有
    原告提出之土地登記簿謄本及地籍圖各一份在卷可參，且為
    被告所不爭執，應堪信其主張為真實，因此，揆諸上開規定
    ，原告起訴請求分割系爭土地，自無不合，應予准許。
  (三)又法院為裁判分割前，應顧及公平、當事人之聲明、應有部
    分之比例與實際是否相當、共有物之客觀情狀、性質、價格
    與經濟價值、共有利益、各共有人之主觀因素與使用現狀、
    利害關係等因素為綜合判斷。茲將如甲案即附圖一及乙案即
    附圖二所示之二個分割方案依上述原則，比較其優劣如下：
    1.就兩造分配到之位置、形狀、面寬，以及將來使用之利益
      而言：
      (1)甲、乙等二個分割方案，被告等人分配到的位置並無太
        大差異。
      (2)惟就兩造分得土地之形狀而言，因系爭土地從北端至南
        端之總長度極長，且系爭土地為建地、南北均臨路，將
        來若作為建築使用，應該是南側（即朝南）與北側（即
        朝北）各建數棟建物為適當，若此，則將來朝南之建物
        與朝北之建物之深度宜大致相等，對全部建物之使用較
        適當。依甲、乙兩案分割的結果，被告地○○、申○○
        二人分配到的A1除長、寬互有增減外，並無太大差異；
        但原告分配到的A3之形狀，如依甲案分割之結果，將來
        朝南之建物深度與朝北之建物尚相等，且西側長條型部
        分之土地形狀亦尚屬完整，然若依乙案分割，將來朝南
        之建物深度則明顯比朝北之建物多出許多，不免會有部
        分土地未能充分利用之憾，又西側之長條型部分土地之
        形狀則過於細長，形狀不完整，對於原告將來使用此部
        分土地，亦較為不利。
      (3)另就兩造分得土地之路寬而言，如依乙案分割，被告地
        ○○、申○○二人分配到面臨北邊12米寬道路之面寬較
        寬，而原告分到的面寬則反而小於被告地○○、申○○
        二人之面寬許多，若配合上述形狀及將來建屋使用之情
        形，以及兩造之應有部分之比例，以被告地○○、申○○二人之應有部分合計僅有五分之一，卻占較大面寬，
        而原告應有部分達十五分之一，反而取得之面寬顯然較
        小，自應認依乙案分割之結果並不符合原來兩造應有部
        分之比例。
      (4)依上述分析，就兩造分配到之位置、形狀、面寬，以及
        將來使用之利益而言，宜認甲案較為適當。
    2.就分割後須否拆除現有地上建物而言：
      (1)因被告地○○、申○○二人與被告午○○均表示，原共
        有人楊皮之應有部分已將賣予被告地○○、申○○二人
        二人，故本院就此項目之比較時，則將被告地○○、申
        ○○二人分得之A1與楊皮之A2部分均視為被告地○○、
        申○○二人分得之部分。
      (2)經本院將現況圖與甲、乙兩案分割圖套合比較，如採甲
        案，被告地○○、申○○二人須拆除之部分為西側建物
        ，須拆除的面積頗大，如採乙案，被告地○○、申○○
        二人須拆除之部分為南側建物，須拆除之面積則極小。
      (3)依上分析，就分割後須否拆除現有地上建物，固以乙案
        較為適當。
    3.本院審酌上情，認若採如附圖一即甲案之分割方案，因被
      告地○○、申○○二人已計畫向原共有人楊皮之繼承人購
      買A2部分之土地，就將來可利用作為建築基地之面寬或深
      度均無不足之虞，且分配到A3之原告亦可就南側土地、北
      側土地均為適當、充分之利用，應係對系爭土地將來土地
      整體使用之最大利益；固甲案將使得被告地○○、申○○
      二人須拆除系爭房屋之範圍較大，惟被告地○○、申○○
      二人未能舉證證明其經其他共有人或原告之同意，而建築
      ，且即使曾得當時全體共有人同意而建築，亦不得對抗現
      共有人之原告，況被告地○○、申○○二人已使用系爭土
      地建築房屋居住相當長之時日，對其他共有人或原告而言
      ，被告地○○、申○○二人已獲有使用土地之利益，而系
      爭房屋乃屬平房，亦非屬新建，即使拆除一部份，所造成
      之損害，亦難認為甚鉅，因此，本院認即使乙案對於被告
      地○○、申○○二人有將來須拆除之部分較小之利益，但
      仍應以系爭土地將來整體使用之最大利益為優先考量，否
      則不免讓人誤認共有土地只要先在土地上建屋即有先占之
      優勢。故本院綜合系爭土地之條件、使用現狀、整體利用
      之效益、各共有人之利益、兩造所提分割方案之優劣及兩
      造之意願等情，認以附圖一即甲案所示分割方案分割系爭
      土地，較符合全體共有人之利益，爰判決如主文第2項。
七、再按因共有物分割、經界或其他性質上類似之事件涉訟，由
    敗訴當事人負擔訴訟費用顯失公平者，法院得酌量情形，命
    勝訴之當事人負擔其一部。民事訴訟法第80條之1定有明文
    。系爭土地應予分割，惟因分割方法兩造無法達成協議，依
    前揭說明，本院認本件訴訟費用應由兩造按如主文第三項所
    示之比例負擔。
八、結論：原告之訴為有理由，依民事訴訟法第385條第1項前段
    、第80條之1，判決如主文。
中    華    民    國    97    年    10    月    22    日
                  民事第三庭    法  官  林福來
以上正本係照原本作成
如對本判決上訴，須於判決送達後20日內向本院提出上訴狀
中    華    民    國    97    年    10    月    22    日
                                書記官  吳俊達


司法院資訊處製作；財團法人民間司法改革基金會備份。
